最  高  行  政  法  院  判  決
109年度年上字第31號
上  訴  人  臺北市政府教育局

代  表  人  曾燦金              
訴訟代理人  蔡雪苓  律師
            温菀婷  律師
被 上訴 人  中國青年救國團

代  表  人  吳清基              
上列當事人間公職人員年資併社團專職人員年資計發退離給與處
理條例事件，上訴人對於中華民國108年12月31日臺北高等行政
法院108年度年訴字第1030號判決，提起上訴，本院判決如下：
    主  文
原判決除確定部分外廢棄，發回臺北高等行政法院。
    理  由
一、訴外人黃定烈原為臺北市立ＯＯ國民中學人事室主任，前經銓
    敘部以民國70年9月15日70台楷特三字第35294號函審定自70
    年10月1日退休生效；其曾任被上訴人（89年更名前原名中
    國青年反共救國團）之年資6年7個月（自43年9月至50年3月
    ，下稱系爭年資），於退休時經銓敘部採認併計為退休年資
    並核發退離給與。嗣銓敘部依106年5月10日制定公布、106
    年5月12日施行之公職人員年資併社團專職人員年資計發退
    離給與處理條例（下稱社團年資處理條例）第4條，以107年
    3月21日部退一字第1074342074號函（下稱重新審定函），
    扣除其等已採計之系爭年資後，重行核計其退離給與，並自
    107年5月12日起，改依重行核計之退離給與發給。上訴人乃
    依社團年資處理條例第5條規定及重新審定函，以107年5月1
    1日北市教人字第10734374200號函（下稱原處分），命被上
    訴人返還黃定烈自退休生效日起至107年5月11日所溢領之月
    退休金新臺幣（下同）800,045元。被上訴人不服，循序提
    起本件行政訴訟，並聲明：㈠撤銷訴願決定及原處分。㈡上訴
    人應給付被上訴人800,045元及自起訴狀繕本送達翌日起至
    清償日止按年息5%計算之利息。經臺北高等行政法院（下稱
    原審）108年度年訴字第1030號判決（下稱原判決）撤銷訴
    願決定及原處分，命上訴人應給付被上訴人800,045元，並
    駁回被上訴人其餘之訴。上訴人就原判決不利部分，提起上
    訴（被上訴人就原判決不利部分〈即原判決駁回被上訴人訴
    請給付利息部分〉，未提起上訴而告確定）。
二、被上訴人起訴之主張、上訴人於原審之答辯及聲明，均引用
    原判決所載。
三、原判決為上訴人不利之判決部分，係以：
  ㈠社團年資處理條例經106年5月10日總統令制定公布，自公布
    日施行，依中央法規標準法第13條規定，應自106年5月12日
    起生效。是社團年資處理條例第5條第1項前段所規定「1年
    內」，即核發機關應於107年5月11日前，以書面進行追繳，
    並合法送達於受處分相對人，處分始生效力。再依社團年資
    處理條例第7條規定及其修法過程，上述「1年內」之書面追
    繳期間，係屬該條例特別規定之時效期間，故逾此期間，其
    公法上之請求權即罹於時效而當然消滅。
  ㈡銓敘部依社團年資處理條例第4條規定，以重新審定函扣除其
    已採計之系爭年資後，重行核計黃定烈之退離給與，並自10
    7年5月12日起，改依重行核計之退離給與發給；上訴人乃依
    社團年資處理條例第5條規定及重新審定函，以原處分命被
    上訴人返還黃定烈自退休生效日起至107年5月11日所溢領之
    月退休金800,045元，然上訴人遲至107年5月14日始將原處
    分送達於被上訴人，即原處分於107年5月14日始對被上訴人
    發生效力，已逾社團年資處理條例第5條第1項所定該條例施
    行後1年內（即107年5月11日前）命返還之規定，該規定為
    公法上請求權時效之特別規定，上訴人對被上訴人公法上請
    求權即因時效完成而當然消滅。是上訴人就已消滅之公法上
    請求權以原處分命被上訴人返還，自有違誤。是被上訴人訴
    請撤銷原處分及訴願決定，為有理由；又被上訴人繳付原處
    分之800,045元，上訴人自屬無法律上之原因而受有此利益
    ，被上訴人依公法上不當得利之法律關係請求上訴人返還80
    0,045元，為有理由，應予准許。
四、上訴意旨略以：
  ㈠社圑年資處理條例第5條第1項規定「自本條例施行後一年内
    」並非起算消滅時效期間，而係屬事實問題，由核發機關依
    個案重行核計退離給與情形後，始依法處分命返還，而銓敘
    部就此疑義為有權解釋之機關，並已多次函文表示非屬時效
    性質。原判決認定上開1年期間之規定為公法上請求權時效
    之特殊規定，並無任何法令依據，且無理由逕不採用銓敘部
    之函釋，而有判決違背法令及不備理由之違誤。
  ㈡原判決之解釋方法，忽略社團年資處理條例第4條第4項及第5
    條第1項之規定，致條文規範形同虛設，且兩條文之規定互
    相衝突，致上訴人據此所為之行政處分，有違反明確性原則
    之虞，更有陷於循環論證而喪失立法之目的之情事，原判決
    確有適用法規不當及理由不備、矛盾之違誤。
五、本院查：
　㈠社團年資處理條例第5條第1項：「依前條規定重行核計退離
    給與後，有溢領退離給與者，應由核發機關自本條例施行後
    1年內，依下列規定以書面處分令領受人或其經採認之社團
    專職年資所屬社團返還之：……。」之「1年」期間，其性質
    為特別規定之公法上請求權時效？或訓示規定？業經本院大
    法庭就該法律爭議，亦即認上開規定「1年」並非消滅時效
    之規定，應解為係就促請作成處分之作業時間之訓示規定，
    作成本院110年度大字第1號裁定在案，此為本院統一之法律
    見解。從而，原判決以社團年資處理條例第5條第1項之「1
    年」期間，其性質為特別規定之公法上請求權時效，據此為
    不利上訴人之判決，自有判決適用法規不當之違法，上訴意
    旨執以指摘，為有理由。
  ㈡「行政法院應依職權調查事實關係，不受當事人主張之拘束
    。」「行政法院於撤銷訴訟，應依職權調查證據……」「行政
    法院為裁判時，應斟酌全辯論意旨及調查證據之結果，依論
    理法則及經驗法則判斷事實之真偽；……得心證之理由，應記
    明於判決。」為行政訴訟法第125條第1項、第133條、第189
    條所規定。行政訴訟之第一審屬事實審，而行政訴訟通常事
    件之第一審為高等行政法院，故關於行政訴訟通常事件之事
    實認定及證據調查事項，應由高等行政法院依職權查明為裁
    判基礎之事實關係，以作成實體裁判，並將得心證之理由記
    明於判決。如未盡職權調查義務，亦未說明理由，即有不適
    用行政訴訟法第125條第1項、第133條之應依職權調查規定
    之違法。
  ㈢經查，本件上訴人係依銓敘部作成之重新審定函及社團年資
    處理條例第5條規定，以原處分令被上訴人返還黃定烈自退
    休生效日起至107年5月11日止，溢領之月退休金800,045元
    。查原處分所依憑之重新審定函，係扣除系爭年資後，變更
    黃定烈之退撫新制實施前、後任職年資及退休金給與；則黃
    定烈應予扣除而不得採計為退休年資者，是否即為重新審定
    函所指之系爭年資？據此重行核計退離給與後，黃定烈所溢
    領退撫新制實施後任職年資之退離給與，是否即為原處分所
    載800,045元？惟查，原審就此未盡職權調查義務，而此影
    響上訴人據以計算黃定烈自退休生效日起，至107年5月11日
    止所溢領之月退休金，而令被上訴人返還800,045元之原處
    分事實基礎，自有調查事實及證據之必要。 
  ㈣綜上所述，原判決除確定部分外，既有上述違背法令情事，
    且影響判決結果，上訴意旨求予廢棄，即有理由。又因本件
    事實有由原審再為調查審認之必要，本院尚無從自為判決，
    爰將原判決除確定部分外廢棄，發回原審更為適法之裁判。
六、據上論結，本件上訴為有理由。依行政訴訟法第256條第1項
    、第260條第1項，判決如主文。　
中　　華　　民　　國　　110 　年　　10　　月　　28　　日
                    最高行政法院第一庭
                        審判長法   官  侯  東  昇　
                              法   官　王  碧  芳
                              法   官　簡  慧  娟
                              法   官　蔡  紹  良
                              法   官　鍾  啟  煌

以  上  正  本  證  明  與  原  本  無  異
中　　華　　民　　國　　110 　年　　10　　月　　28　　日
                              書 記 官 蔡  宜  婷